臺灣高等法院臺南分院民事判決
110年度上字第85號
上  訴  人  施立彥  
被上訴人    簡春木  
輔  佐  人  簡良記  
上列當事人間請求核發繳款通知單事件，上訴人對於中華民國11
0年1月18日臺灣嘉義地方法院第一審判決（109年度訴字第545號
）提起上訴，本院於110年8月12日言詞辯論終結，判決如下：
    主  文
上訴駁回。
第二審訴訟費用由上訴人負擔。
    事實及理由
一、本件上訴人主張：伊為國有財產署南區分署（下稱國有財產
    署）委託臺灣金融資產服務股份有限公司南部分公司（下稱
    臺灣金融資服公司）於民國（下同）109年3月17日公開標售
    109年度第10批逾期未辦繼承登記土地及建築物，其中標號3
    0之「嘉義縣○○鄉○○○段00000地號土地」（下稱系爭土地）1
    筆（案號為109年度國繼南寅字第10號、下稱系爭標售案）
    以新臺幣（下同）1,688,000元之最高得標者，被上訴人卻
    以繼承人之身分且有使用系爭土地為由主張其有優先購買權
    ，並經臺灣金融資服公司審查後合於規定，惟經伊詳查相關
    資料，系爭土地經地政機關編列使用地類別為丙種建築用地
    ，於73年7月1日即因無人辦繼承而由嘉義縣政府代管理至今
    ，目前地上無建物，被上訴人亦未曾繳納年度地價稅，目前
    僅由被上訴人種植農作物使用，不符合地目編列的使用原則
    ，若以當農地使用，亦無合理規模之種植生產出、管理及交
    易難認有使用之事實。又系爭土地近40年無人繼承，被上訴
    人曾至地政機關欲辦理繼承登記未准，被上訴人並非系爭土
    地之法定繼承人，屬非法占用，不符合土地法第73條之1第3
    項規定，另系爭土地編定為丙種建築用地，被上訴人自稱其
    於系爭土地上有種植橘子樹、檳榔等，仍屬「未開發使用」
    狀態，乃違反土地法第73條之1第3項規定而無優先講買權，
    爰依法提起本件確認之訴，求為確認被上訴人就系爭土地無
    優先購買權（原審為上訴人敗訴之判決，上訴人聲明不服提
    起上訴）。並上訴聲明：㈠原判決廢棄。㈡確認被上訴人就嘉
    義縣○○鄉○○○段00000地號土地無優先購買權。
二、被上訴人則以：吳園係伊祖母，伊自為法定繼承人，並執有
    原始的所有權狀，伊住處毗鄰系爭土地，且在系爭土地上有
    建倉庫跟持續耕種水果、檳榔等作物，因伊未收到稅單，故
    無繳納土地稅及房屋稅，然伊確為系爭土地之法定繼承人，
    並有參與投標，雖落標，但伊已於公告期間內合法行使對系
    爭土地之優先購買權，自屬已依法行使優先購買權等語資為
    抗辯。並答辯聲明：上訴駁回。
三、兩造不爭執之事項：
  ㈠系爭土地，權利範圍全部因無人辦理繼承登記，國有財產署
    委託臺灣金融資服公司於109年3月17日公開標售109年度第1
    0批逾期未辦理繼承登記土地標號第30標號（即系爭標售案
    ），系爭土地並由上訴人同日以1,688,000元之最高金額得
    標( 見原審卷第67頁)
  ㈡系爭土地之原登記名義人為吳園，吳園於36年辦理土地總登
    記時即登記為系爭土地所有權人迄今（見原審卷第155頁）
    。
  ㈢系爭土地現由被上訴人種植農作物而使用，種植龍眼、檳榔
    、香蕉、蓮霧等作物，其中有鐵皮造倉庫（見原審卷第71至
    75、263頁）。
  ㈣吳園於37年8月29日死亡，吳園育有8名子女，其中長男為簡
    明仲。簡明仲於86年3月12日死亡，被上訴人簡春木為簡明
    仲之長男（見原審卷第161頁至第174頁）。
  ㈤被上訴人有提出聲明主張優先承買系爭土地（見原審卷第97
    頁）。
  ㈥另就臺灣金融資服公司109年3月18日109國繼南寅字第10號函
    （見原審卷第27、28頁）、現場照片（見原審卷第43頁至46
    頁；相簿一本，外放於信封袋內）、臺灣金融資服公司辦理
    國有財產署委託標售109年度第10批逾期未辦繼承登記土地
    或建築改良物投標須知（見原審卷第55頁至59頁）、國有財
    產署嘉義辦事處109年9月8日台財產南嘉二字第10905071730
    號函所附109年第10批第30標號逾期未辦理繼承登記土地案
    卷（見原審卷第71頁至152頁）、嘉義縣竹崎地政事務所109
    年9月7日嘉竹地登字第1090004153號函所附系爭土地第一類
    登記謄本（見原審卷第153頁至156頁）、嘉義○○○○○○○○109
    年9月26日嘉竹戶字第1090001964號函所附吳園繼承人戶籍
    資料（見原審卷第159頁至168頁、173頁）、系爭土地之所
    有權狀影本（見原審卷第235頁）等在卷可稽。
四、兩造爭執之事項：被上訴人是否具有土地法第73條之1第3 
    項規定，得主張行使就系爭土地之優先購買權？
五、得心證之理由：
　㈠按確認之訴非原告有即受確認判決之法律上利益者，不得提
    起，民事訴訟法第247條第1項前段定有明文。又所謂即受確
    認判決之法律上利益，係指法律關係之存否不明確，原告主
    觀上認其在法律上之地位有不安之狀態存在，且此種不安之
    狀態，能以確認判決將之除去者而言（最高法院52年度台上
     字第1240號判決意旨參照）。本件上訴人參加系爭標售案
    ，並以1,688,000元最高標得標後，被上訴人以其為系爭土
    地所有權人之繼承人，依土地法第73條之1第3項規定主張優
    先購買權，然為上訴人所否認，復因該項爭議未決，致國有
    財產署迄未核發權利移轉證明書（即標售證明）予上訴人，
    足見兩造間就被上訴人對於系爭土地有無優先購買權存有爭
    執，並致上訴人買受系爭土地之地位有受侵害之危險，該項
    危險既得以確認判決予以除去，應認上訴人提起本件確認之
    訴，有即受確認判決之法律上利益，合先敘明。
　㈡查國有財產署委託臺灣金融資服公司於109年2月14日公告系
    爭標售案，並訂同年3月17日開標，其投標須知第12點載明
    ：「繼承人、合法使用人或其他共有人依土地法第73條之1
    第3項規定，就其使用範圍表示優先購買時，應於決標後10
    日內檢具保證金及相關證明文件，以書面向標售機構提出申
    請」，嗣經開標後由上訴人以最高標得標等情，為兩造所不
    爭執，並有系爭標售案公告、投標須知、投標單在卷可稽（
    見原審卷第115至145頁）。依兩造不爭執之事項㈤所示，被
    上訴人於109年3月19日主張為系爭土地之繼承人，以書面向
    標售機構臺灣金融資服公司提出申請書行使優先購買權，有
    該申請書上「申請人依土地法第73條之1規定之繼承人，拍
    定後10日內主張優先購買權。」等語，有申請書、身分證影
    本、土地使用證明書、土地所有權狀為證（見原審卷第97至
    107頁），足認被上訴人已於上揭投標須知所定期限內行使
    優先購買權。
　㈢按土地法第73之1條第1項至第3項規定：「（第1項）土地或
    建築改良物，自繼承開始之日起逾一年未辦理繼承登記者，
    經該管直轄市或縣市地政機關查明後，應即公告繼承人於三
    個月內聲請登記；逾期仍未聲請者，得由地政機關予以列冊
    管理。但有不可歸責於聲請人之事由，其期間應予扣除。（
    第2項）前項列冊管理期間為十五年，逾期仍未聲請登記者
    ，由地政機關將該土地或建築改良物清冊移請國有財產局公
    開標售。繼承人占有或第三人占有無合法使用權者，於標售
    後喪失其占有之權利；土地或建築改良物租賃期間超過五年
    者，於標售後以五年為限。（第3項）依第二項規定標售土
    地或建築改良物前應公告三十日，繼承人、合法使用人或其
    他共有人就其使用範圍依序有優先購買權。但優先購買權人
    未於決標後十日內表示優先購買者，其優先購買權視為放棄
    。」，其立法目的係在未辦繼承登記土地或建物標售後，使
    具有使用事實之繼承人、合法使用人或其他共有人，就其實
    際使用範圍有優先購買權，俾使土地之使用與所有權能合一
    ，以發揮土地利用之經濟效益。是依此規定，主張優先購買
    權之繼承人只要有占有使用之事實，不需要其使用符合法令
    之規定，就其使用範圍，即可主張優先購買權。再按依土地
    法第73條之1第3項規定標售土地前應公告30日，繼承人、合
    法使用人或其他共有人就其使用範圍依序有優先購買權。又
    該條項所謂之合法使用人，係指基於物權或債權等合法使用
    權源占有不動產者而言。
  ㈣經查：
　⒈按繼承，因被繼承人死亡而開始，民法第1147條定有明文。
    查依兩造不爭執之事項㈣所示，吳園於37年8月29日死亡，吳
    園生有8名子女，其中長男為簡明仲。簡明仲於86年3月12日
    死亡，被上訴人簡春木為簡明仲之長男等情，有嘉義○○○○○○
    ○○109年9月26日嘉竹戶字第1090001964號函所附吳園繼承人
    戶籍資料在卷足憑（見原審卷第159頁至168頁、173頁），
    自堪認此部分為真實。吳園於37年8月29日死亡，簡明仲於
    吳園死亡即繼承系爭土地而為所有權人。嗣簡明仲於86年3
    月12日死亡，被上訴人為簡明仲之繼承人，並自86年3月12
    日簡明仲死亡開始繼承系爭土地，是被上訴人就系爭土地具
    繼承人之資格，應可認定。
　⒉次按土地法第73條之1第3項規定，因同條第1項及第2項原因
    而公開標售之土地或建築改良物，繼承人、合法使用人或其
    他共有人就其使用範圍，依序有優先購買權。查本條項規範
    目的，係為使土地之使用與所有權能合一，以利經濟效益。
    本此，本條項所指之其他共有人，自不以分別共有人為限，
    包括公同共有人，以公同共有人就該土地或建築改良物之所
    有權與使用權，逐漸趨於合一之故。又本條規定之優先購買
    權人，係立法賦予其有取得優先購買權之資格，得行使之權
    利係優先購買權，該權利行使既係一種資格，非行使全體公
    同共有人之公同共有權利，自無需由公同共有人共同為之，
    與公同共有人權利行使無涉。查被上訴人既為有吳園之繼承
    人，而取得行使優先購買權之資格，自得依土地法第73條之
    1第3項規定行使對系爭土地行使優先購買權，縱有其他繼承
    人存在，對系爭土地有公同共有之權利，惟亦不影響被上訴
    人為吳園之繼承人，而有行使其取得優先購買權之資格，上
    訴人主張須吳園所有子女均去世才由孫子女繼承云云，自屬
    誤會，自不可採。
  ⒊查依兩造不爭執之事項㈢所示，系爭土地現由被上訴人種植農
    作物而使用，種植龍眼、檳榔、香蕉、蓮霧等作物，其中有
    鐵皮造倉庫乙情，且經原審法院於109年11月24日會同兩造
    至系爭土地現場勘驗屬實，上開勘驗期日上訴人並同意被上
    訴人實際使用系爭土地確切範圍以原審卷第75頁至第83頁之
    測量內容為本件現場狀況，對系爭土地上有種植農作物而使
    用乙事不爭執，有原審法院勘驗測量筆錄（見原審卷263、2
    64頁）、被上訴人提出之現場照片（見原審卷照片外放卷外
    袋內）、及冠倫測量工程有限公司所製作國有土地勘（清）
    查表（記載地上物使用人簡春木、地上物現況鐵皮屋倉庫、
    種植龍眼、檳榔、香蕉、蓮霧等作物、使用本筆土地面積1,
    224平方公尺、建物面積26平方公尺）、使用現況略圖（記
    載土地種植龍眼、檳榔、香蕉、蓮霧等物及鐵皮造倉庫）、
    照片、土地複丈及標示變更登記申請書（見原審卷第75至83
    頁）在卷足按，應認被上訴人對系爭土地全部有事實上管領
    力，而認被上訴人對系爭土地實際使用範圍為系爭土地面積
    全部，依上開規定，被上訴人自得就系爭土地行使優先購買
    權。至上訴人主張系爭土地為丙種建地，被上訴人種植農作
    物不符合非都市土地使用管制規則云云，惟依土地法第73條
    之1第1項至第3項其立法目的係在未辦繼承登記土地或建物
    標售後，使具有使用事實之繼承人、合法使用人或其他共有
    人，就其實際使用範圍有優先購買權，俾使土地之使用與所
    有權能合一，以發揮土地利用之經濟效益。是依此規定，主
    張優先購買權之繼承人只要有占有使用之事實，不需要其使
    用符合法令之規定，就其使用範圍，即可主張優先購買權，
    則上訴人前開主張，自不足採。
　㈤依上，上訴人請求確認被上訴人就系爭土地無優先購買權，
    自屬無據。　　
六、綜上所述，被上訴人既有土地法第73條之1第3項所示優先購
    買權資格，且有法定期間內遵期以書面行使優先購買權，就
    本件系爭土地之標售應具優先購買權，則上訴人請求確認被
    上訴人就系爭土地無優先購買權，為無理由，應予駁回。 
    從而原審所為上訴人敗訴之判決，並無不合。上訴論旨指摘
    原判決不當，求予廢棄改判，為無理由，應駁回其上訴。
七、本件事證已臻明確，兩造其餘之攻擊或防禦方法及所用之證
    據，核認為均不足以影響本判決之結果，爰不逐一論列，附
    此敘明。
八、據上論結，本件上訴為無理由，依民事訴訟法第449條第1項
    、第78條，判決如主文。
中　　華　　民　　國　　110 　年　　9 　　月　 　2　　日
            
　　　　　　      民事第五庭    審判長法  官  吳森豐

                                      法  官  孫玉文

                                      法  官  郭貞秀
　　　　　　　　　　　　　　
上為正本係照原本作成。
上訴人如不服本判決，應於收受送達後20日內向本院提出上訴書
狀，其未表明上訴理由者，應於提出上訴後20日內向本院補提出
理由書狀（均須按他造當事人之人數附繕本），上訴時應提出委
任律師或具有律師資格之人之委任狀；委任有律師資格者，另應
附具律師資格證書及釋明委任人與受任人有民事訴訟法第466條
之1第1項但書或第2項（詳附註）所定關係之釋明文書影本。如
委任律師提起上訴者，應一併繳納上訴審裁判費。
被上訴人不得上訴。
中　　華　　民　　國　　110 　年　　9 　　月　　2 　　日

                                      書記官  岑  玢
【附註】
民事訴訟法第466條之1：
⑴對於第二審判決上訴，上訴人應委任律師為訴訟代理人。但上
  訴人或其法定代理人具有律師資格者，不在此限。
⑵上訴人之配偶、三親等內之血親、二親等內之姻親，或上訴人
  為法人、中央或地方機關時，其所屬專任人員具有律師資格並
  經法院認為適當者，亦得為第三審訴訟代理人。
民事訴訟法第466條之2第1項：
上訴人無資力委任訴訟代理人者，得依訴訟救助之規定，聲請第
三審法院為之選任律師為其訴訟代理人。